臺灣高等法院臺南分院刑事判決　　　　　　九十二年度上易字第一七九號　　Ｇ
　　　上　訴　人
　　　即　被　告　己　○　○
右上訴人因侵占案件，不服臺灣臺南地方法院九十二年度易字第一０四三號中華民國
九十二年十月二十二日第一審判決（起訴案號：臺灣臺南地方法院檢察署九十二年度
偵字第七０二號），提起上訴，本院判決如左：
      主      文
原判決撤銷。
己○○意圖為自己不法之所有，而侵占對於業務上所持有之物，處有期徒刑陸月，如
易科罰金，以佰元折算壹日。
      事      實
一、己○○自民國九十年一月間，受僱於甲○○、丙○○合夥經營位於臺南市○區○○路一七一之十二號地下加油站（下稱新都路加油站）擔任加油員工作，負責為
    客戶加油，及收取並保管營業收入等業務，該加油站平日由己○○和同事乙○○
    輪值早晚班，倘甲○○或丙○○當日未前來收取加油款項，即由己○○趁返回居
    住處之便，將當日或連同前一日之營業收入，送至甲○○、丙○○在另處即臺南
    縣永康市○○街九五號經營之地下加油站（下稱中興街加油站），交與甲○○或
    丙○○清點收受，為從事業務之人。詎己○○於民國九十一年九月十一日，為乙○○代值晚班，於翌日（即十二日）凌晨一時許下班後，竟意圖為自己不法之所
    有，將當日及前一日（即九月十日及十一日）所收取保管之營業收入，共計新臺
    幣（下同）四萬五千三百四十元（起訴書誤載為三千四百二十七元，業經蒞庭檢
    察官於原審審理時以言詞更正），變易持有而為所有之意思，悉數侵占入己。嗣
    丙○○於同年九月十二日凌晨二時許，仍未見己○○將當日營收款項送至中興街
    加油站，乃通知甲○○，並分別會同乙○○、蔡孟鴻（己○○胞兄），前往新都
    路加油站尋找己○○無著，因而獲悉上情。
二、案經甲○○訴由臺南市警察局第六分局報請臺灣臺南地方法院檢察署檢察官偵查
    起訴。
      理      由
一、訊據上訴人即被告己○○固對其於上揭時地受僱在新都路加油站擔任加油員，並
    收取保管營業收入乙節，供承不諱，惟矢口否認有何侵占犯行，辯稱：九十一年
    九月十二日當天，伊已將營業收入送至中興街加油站，交與丙○○清點收受完畢
    云云。
二、惟查：
  (一)右揭事實，業據被告己○○於偵查中自白不諱，其於偵查中供稱：九十一年九月
    十二日（筆錄誤載為同年月二日），我有將新都路加油站營業收入，共計四萬五
    千三百四十元，占為己有。我將該筆款項花掉，買了自己要用的東西。之前否認
    ，是因為我說謊等語明白（偵緝卷第二十頁），核與證人丙○○於原審審理時到
    庭證稱：我在中興街加油站工作，新都路加油站營業結束後，要將錢交到中興街
    加油站，案發當日，被告凌晨一點下班，二點還沒將營業款項交到中興街加油站
    ，我就打電話通知甲○○，一起去新都路加油站找人，當時有我、甲○○、乙○○、被告胞兄蔡孟鴻，還有另外一名男子去找被告等情節相符（原審卷第三三頁
    至第三五頁）。而被害人甲○○亦指述稱：九月十二日凌晨，被告沒有將錢交給
    丙○○，我才發現錢不見了，我們就到新都路加油站去找被告等情亦相吻合（原
    審卷第三二頁）。而證人即被告之兄蔡孟鴻於原審審理時亦到庭證稱：當天是甲○○打電話給我時，我才知道，甲○○叫我及乙○○及另名男子，去己○○可能
    去的地方找他，我們到新都路加油站時，才與甲○○及丙○○碰面，但當天沒有
    找到被告等語（原審卷第三六頁）；證人乙○○於本院審理時亦到院證稱：當天
    晚上約凌晨二點多，丙○○叫我到新都路加油站，‧‧當天被告有無把錢交給老
    闆，我不清楚。‧‧當天我沒有值班，二點多去是因為老闆說被告沒有交錢，所
    以被告的哥哥蔡孟鴻叫我去的。‧‧我過去後，他們也陸續到達，丙○○有說被
    告的帳沒有繳回去等語（本院卷第四五頁至第四七頁），互核均屬一致，足證上
    情非虛。
  (二)至被告於原審及本院審理時翻異前詞，辯稱：伊在偵查中自白犯行，係因不懂法
    律，怕害到同事乙○○及胞兄蔡孟鴻，且伊係通緝被抓，又無法提出已繳交款項
    之證據，故而承認犯行云云（原審卷第四十頁、本院卷第二三頁）。然參以被告
    於歷次偵查中，雖均無法提出已繳回款項之證據以供調查，惟仍俱矢口否認犯行
    ，何以迄最後偵查庭訊時，竟因無法提出證據而供認犯行？甚且於本院調查時，
    以上情詢之被告，被告亦供認：伊沒有被刑求，係自己供認的，現在否認但沒有
    辦法提出證據等語（本院卷第二三頁），被告所辯情節，前後對照尚與情理有違
    ，難認為可信之陳述。況被告於偵查中自白之內容，已就其侵吞款項之事實、侵
    占數額及侵吞後用途，均供述明確在卷，且與前開所調查審認之事實，又核屬相
    符，自應予採信。是被告於本院否認犯行，辯稱偵查中自白不實云云，要無可採
    。
  (三)另被告又辯稱：當天確有將款項交與丙○○點收云云。然衡以新都路加油站當日
    結束營業後一小時，證人丙○○立即致電甲○○，告知被告未繳回款項之事，更
    與甲○○、被告胞兄蔡孟鴻、乙○○及另名男子，前往新都路加油站尋找被告等
    情觀之，倘被告確有將款項交與丙○○，而遭丙○○侵吞入己，丙○○為免遭揭
    發，必會設法匿飾，又豈會立即通知甲○○，並會同眾人前往新都路加油站尋找
    被告？再參諸新都路加油站，僅有被告及同事乙○○二人輪值早晚班乙情，業據
    被害人甲○○及證人乙○○分別證述在卷（原審卷第三二頁、第三八頁、本院卷
    第四七頁），然被告於九十一年九月十二日下班後，未向胞兄蔡孟鴻、同事乙○○、老闆甲○○、丙○○等人告知去向，亦未辦理休假或離職手續，更未領取當
    月薪資，旋即不見蹤影，幾經尋覓無著，被告不辭而別，如此匆促，顯有不可告
    人之原因，益徵被告畏罪情虛之實。是證人丙○○證稱當天未收到新都路加油站
    營業收入等情，應與事實相符，足以採信。被告辯稱已將款項交與丙○○云云，
    顯係卸責之詞，委無可採。至於被告另辯稱：我有向老闆甲○○說要辭職，但老
    闆說我有拿四萬多元，叫我要賠錢才可以離職云云。然被告不辭而別後，證人甲○○方得知款項遭侵吞乙事，已如前述，故甲○○自無可能以賠償款項為由，拒
    絕被告離職，被告前揭所辯，與事實顯有扞挌，亦無可採。
  (四)末查，被告侵占數額，業據證人甲○○於偵查及原審供稱：營業收入不一定每天
    繳回，看他們的方便，被告所侵吞者，係九月十日及十一日之款項，共計四萬五
    千三百四十元，我們係依加油機之油表度數，將當天數字，扣除前一天之數字，
    得知當天加油之公升數等語明白（偵查卷第十四頁背面、原審卷三二頁），證人
    丙○○於本院審理時亦證稱：當天的營業額是伊發現被告未把錢繳回後，回去按
    加油機核對的等語（本院卷第四九頁）。再參以被告於偵查中自白其侵占之數額
    ，亦為四萬五千三百四十元（偵緝卷第二十頁），更於偵查中歷次陳明其保管之
    款項，為四萬多元（偵查卷第十一頁、偵緝卷第十九頁背面），是被告偵查中自
    承侵占數額，既與證人甲○○所陳數目，兩者相符，已足認定本件被告侵占款項
    確係上開數額無訛。雖被告請求告訴人提出營業款項之單據，然此據證人甲○○
    於原審陳明：我們是非法加油行業，所有單據核對無誤後，一星期就會銷燬，至
    於九月十日及十一日之單據，則被被告己○○帶走等語（原審卷第十七頁、第三
    二頁），是本件新都路加油站於九月十日及十一日營業收入單據，既已滅失，本
    院自無從加以調查，附此敘明。至被告於本院審理時雖聲請傳訊證人即同事戊○○、證人即其前妻之母丁○○到庭作證，惟證人戊○○早已離職，案發時服役中
    ，業據證人戊○○到庭證述明確（本院卷第四八頁）；而證人丁○○亦證稱其對
    本件不知情等語明白（本院卷第五十頁），是尚無從為有利於被告之認定，亦併
    予敘明。
  (五)綜上所述，本件被告侵占犯行足以認定，應依法論科。
三、按被告受僱擔任加油員，收取客戶加油款項迄交付前，應善加保管持有，故營業
    收入之保管亦為其業務範圍，竟將所保管之款項，變易持有而為所有，侵吞入己
    。核其所為，係犯刑法第三百三十六條第二項之業務侵占罪。
四、原審對上訴人即被告己○○予以論罪科刑，固非無見；惟按：(一)科刑判決書之事
    實一欄，應將法院職權上所認定之被告犯罪事實，詳為記載，方足為適用法律之
    根據（最高法院八十九年度台上字第九四四號、八十三年度台上字第五七０八號
    判決可資參照）。刑法上之業務侵占罪，係以從事業務之人，將其業務上持有之
    物，易持有為自己不法之所有或予以處分為構成要件；其前提為原先本係適法之
    持有，嗣後始更易為不法所有或予以處分，始稱相當。原審判決既認定被告所為
    係犯業務侵占罪，惟於事實欄部分，就此部分漏未詳細記明，似有欠妥；(二)新都
    加油站及中興加油站之地下油行係甲○○及丙○○二人合夥經營，亦據被告及證
    人乙○○、戊○○陳明在卷，衡以新都路加油站每日營業收入，均需交予丙○○
    或甲○○等情，足認上情屬實。原審未察，逕認丙○○亦係員工，尚與事實不符
    。被告上訴意旨猶執前詞否認犯罪，固無足取，惟原判決既有可議，自應由本院
    將原審不當之判決，予以撤銷改判。爰審酌被告受領薪資從事業務，不思安份從
    業，竟藉機將保管之營業收入侵吞入己，犯後未曾試圖和解，顯見毫無悔意，更
    未從中記取教訓併其品性、生活狀況、智識程度、犯罪所生之損害尚小、侵占之
    數額，及犯罪後態度等一切情狀，量處如主文第二項所示之刑，並諭知易科罰金
    之折算標準，以示懲儆。
據上論結，應依刑事訴訟法第三百六十九條第一項前段、第三百六十四條、第二百九
十九條第一項前段，刑法第三百三十六條第二項、第四十一條第一項前段，罰金罰鍰
提高標準條例第一條前段、第二條判決如主文。
本案經檢察官吳忠賢到庭執行職務。
中    華    民    國      九十三      年      一      月      十三      日
                                  臺灣高等法院臺南分院刑事第五庭
                                      審判長法官  楊    明    章
                                            法官  顏    基    典
                                            法官  沈    揚    仁
右正本證明與原本無異。
不得上訴。
                                      法院書記官  李    梅    菊
中    華    民    國      九十三      年      一      月     十四       日
附錄本案論罪科刑法條：
刑法第三百三十六條第二項：
對於業務上所持有之物，犯前條第一項之罪者，處六月以上五年以下有期徒刑，得併
科三千元以下罰金。
